ACORDAO-COMPLETO-2375143

ACÓRDÃO 13082/2019 ATA 44/2019 - SEGUNDA CÂMARA

VISTOS, relatados e discutidos estes autos de tomada de contas especial instaurada pelo Fundo Nacional de Desenvolvimento da Educação (FNDE) em desfavor de José Carlos Soares da Cunha, como então prefeito de Nilópolis - RJ (gestão: 1997-2000) , diante da parcial impugnação dos dispêndios supostamente incorridos com os recursos federais repassados no âmbito do Programa Nacional de Alimentação Escolar (PNAE) durante o exercício de 1999, tendo o prazo para a correspondente prestação de contas expirado em 15/4/2000;
ACORDAM os Ministros do Tribunal de Contas da União, reunidos em Sessão da 2ª Câmara, ante as razões expostas pelo Relator, em:
9.1. considerar revel o Sr. José Carlos Soares da Cunha, nos termos do art. 12, § 3º, da Lei nº 8.443, de 16 de julho de 1992;
9.2. julgar irregulares as contas de José Carlos Soares da Cunha, nos termos dos arts. 1º, I, 16, III, alíneas "b" e "c", e 19, caput, da Lei nº 8.443, de 1992, para condená-lo ao pagamento do débito apurado nos autos, atualizado monetariamente e acrescido de juros de mora calculados desde as datas informadas até o efetivo recolhimento, fixando-lhe o prazo de 15 (quinze) dias, contados da notificação, para que comprove perante o Tribunal (art. 214, III, "a", do Regimento Interno do TCU - RITCU) , o recolhimento da referida dívida em favor do Fundo Nacional de Desenvolvimento da Educação, na forma da legislação em vigor, sob as seguintes condições:
	Valor Original (R$) 
	Data da Ocorrência
	Situação:

	33.274,00
	30/3/1999

	22.687,00
	30/3/1999

	31.762,08
	4/5/1999

	31.762,08
	18/5/1999

	31.762,08
	8/7/1999

	25.712,16
	4/8/1999

	33.274,56
	24/8/1999

	31.762,08
	1º/10/1999

	30.249,60
	5/12/1999

	30.249,60
	25/12/1999

	23.452,00
	11/11/1999
	restituído 

	13.728,90
	11/11/1999
	restituído

	1.590,00
	2/12/1999
	restituído

	819,25
	6/12/1999
	restituído

	2.926,00
	6/12/1999
	restituído

	2.942,50
	6/12/1999
	restituído

	94.610,82
	31/12/1999
	restituído

9.3. autorizar, caso requerido, nos termos do art. 26 da Lei nº 8.443, de 1992, e do art. 217 do RITCU, o parcelamento da dívida fixada por este Acórdão em até 36 (trinta e seis) parcelas mensais e sucessivas, com a devida atualização monetária e os correspondentes acréscimos legais, esclarecendo ao responsável que a falta de pagamento de qualquer parcela importará no vencimento antecipado do saldo devedor, sem prejuízo das demais medidas legais;
9.4. autorizar, desde logo, a cobrança judicial da dívida fixada por este Acórdão, nos termos do art. 28, inciso II, da Lei nº 8.443, de 1992, diante do não atendimento à notificação; e
9.5. determinar que a unidade técnica envie a cópia deste Acórdão, com o Relatório e a Proposta de Deliberação, à Procuradoria da República no Estado do Rio de Janeiro, nos termos do art. 16, § 3º, da Lei nº 8.443, de 1992, para o ajuizamento das ações civis e penais cabíveis.

Tomada de Contas Especial instaurada pelo Fundo Nacional de Desenvolvimento da Educação (FNDE) em desfavor de José Carlos Soares da Cunha, como então prefeito de Nilópolis  RJ (gestão: 1997-2000), diante da parcial impugnação dos dispêndios supostamente incorridos com os recursos federais repassados no âmbito do Programa Nacional de Alimentação Escolar (PNAE) durante o exercício de 1999, tendo o prazo para a correspondente prestação de contas expirado em 15/4/2000.

Segunda Câmara

Município de Nilópolis - RJ.

3. Responsável: José Carlos Soares da Cunha (CPF XXX.991.457-XX).

13.1. Ministros presentes: Ana Arraes (Presidente), Augusto Nardes, Aroldo Cedraz e Raimundo Carreiro.
13.2. Ministro-Substituto presente: André Luís de Carvalho (Relator).

ANDRÉ DE CARVALHO

Trata-se de tomada de contas especial instaurada pelo Fundo Nacional de Desenvolvimento da Educação (FNDE) em desfavor de José Carlos Soares da Cunha, como então prefeito de Nilópolis - RJ (gestão: 1997-2000) , diante da parcial impugnação dos dispêndios supostamente incorridos com os recursos federais repassados no âmbito do Programa Nacional de Alimentação Escolar (PNAE) durante o exercício de 1999, tendo o prazo para a correspondente prestação de contas expirado em 15/4/2000.
2.	Após a análise final do feito, o auditor federal da Secex-TCE lançou o seu parecer conclusivo à Peça 63, com a anuência dos dirigentes da unidade técnica (Peças 64 e 65) , nos seguintes termos:
"Introdução:
Cuidam os autos de tomada de contas especial instaurada pelo Fundo Nacional de Desenvolvimento da Educação - FNDE, em desfavor do Sr. José Carlos Soares da Cunha, Prefeito do município de Nilópolis/RJ (gestão 1997-2000) , em razão de irregularidades identificadas na execução dos recursos repassados ao município de Nilópolis/RJ, no âmbito do Programa Nacional de Alimentação Escolar  PNAE, no exercício de 1999, que teve por objeto a aquisição exclusiva de gêneros alimentícios, em caráter complementar, para atendimento dos alunos matriculados em creches, pré-escolas e em escolas do ensino fundamental.
Histórico:
2. Para a execução do PNAE/1999, foi repassada a importância total de R$ 302.495,24, conforme relação de ordens bancárias constante da peça 2. Não há extratos bancários completos que permitam identificar as datas em que ocorreram os créditos desses repasses.
3. Não consta, dos autos, a prestação de contas completa do PNAE/1999, apenas o Demonstrativo Sintético Anual da Execução Físico-Financeira do PNAE/1999 e o Parecer do Conselho de Alimentação Escolar - CAE, concluindo pela regularidade da prestação de contas (peça 5) .
4. A prestação de contas do PNAE/1999 foi analisada pelo Parecer FNDE/DIROF/GECAP/DIPRA/PC/1999/PNAE 8939/2002 (peça 6) , que concluiu pela sua aprovação.
5. Em cumprimento à solicitação da Procuradoria da República no estado do Rio de Janeiro, o FNDE realizou auditoria nos recursos do PNAE/1999 (Relatório de Auditoria 19/2004  peça 7) e, diante da constatação de que a documentação comprobatória não se encontrava arquivada na sede da entidade executora, propôs diligenciar ao Sr. José Carlos Soares da Cunha (CPF XXX.991.457-XX) para que apresentasse cópia autenticada dos documentos que comprovassem a execução do PNAE/1999.
6. Em resposta, o Sr. José Carlos Soares da Cunha encaminhou uma série de documentos (peças 9-17) , que se referem ao Convênio 43222/1998 - PMDE e que não guardam qualquer relação com a execução do PNAE/1999.
7. A documentação complementar apresentada pelo responsável foi analisada pelo Parecer 818/2004-DIVAP/AUDIT/FNDE/MEC (peça 18) , que concluiu pelo não saneamento das irregularidades identificadas no Relatório de Auditoria 19/2004  (peça 7) e pela devolução dos recursos repassados.
8. Constitui o fundamento para a instauração da presente tomada de contas especial, em relação ao PNAE/1999, conforme apontado no Parecer 818/2004-DIVAP/AUDIT/FNDE/MEC (peça 18) , a ausência dos documentos hábeis a comprovar a execução do PNAE/1999 (procedimentos licitatórios, empenhos, notas fiscais, cópias de cheques, extratos bancários e controles de distribuição dos gêneros adquiridos para as escolas) .
9. Por meio do Ofício 285/2006 - DIATA/AUDIT/FNDE/MEC (peça 23, p. 8) e respectivo Aviso de Recebimento (peça 23, p. 9) , o Órgão Instaurador notificou o responsável acerca das irregularidades na execução dos recursos do PNAE/1999, requerendo a regularização das pendências ou a devolução dos recursos.
10. Diante do não saneamento das irregularidades apontadas e da não devolução dos recursos devidos, instaurou-se a Tomada de Contas Especial. No Relatório de TCE 269/2017  DIREC/COTCE/CGCAP/DIFIN-FNDE/MEC (peça 29) , conclui-se que o prejuízo importaria no valor parcial dos recursos repassados, imputando-se a responsabilidade ao Sr. José Carlos Soares da Cunha (CPF XXX.991.457-XX) , Prefeito do município de Nilópolis/RJ (gestão 1997-2000) , em razão das irregularidades apuradas.
11. O Relatório de Auditoria 203/2018, da Controladoria-Geral da União (peça 30) , também chegou às mesmas conclusões.
12. Após serem emitidos o Certificado de Auditoria, o Parecer do Dirigente de Controle Interno e o Pronunciamento Ministerial (peças 31, 32 e 33) , o processo foi remetido a esse Tribunal.
13. Na instrução inicial de peça 36, em razão da ausência de diversos documentos necessários para a devida responsabilização, foi proposta diligência à Caixa Econômica Federal e ao Fundo Nacional de Desenvolvimento da Educação.
14. Diante do insucesso de se obter toda a documentação objeto da diligência proposta, em instrução de peça 50 foi apurada a composição do débito a ser imputado ao responsável (itens 23 a 26) , e concluiu-se pela necessidade de realização de citação para a irregularidade abaixo:
14.1. Irregularidade: não comprovação da boa e regular aplicação dos recursos federais repassados ao município de Nilópolis/RJ, no âmbito do Programa Nacional de Alimentação Escolar  PNAE, no exercício de 1999, em face da ausência de documentação comprobatória de parte das despesas.
14.1.1. Evidências da irregularidade: Parecer 818/2004-DIVAP/AUDIT/FNDE/MEC (peça 18) ; Parecer 8/2009DIVAP/AUDIT/FNDE/MEC (peça 20) ; e Relatório de TCE 269/2017  DIREC/COTCE/CGCAP/DIFIN-FNDE/MEC (peça 29) .
14.1.2. Normas infringidas: art. 37, caput, c/c o art. 70, parágrafo único, da Constituição da República Federativa do Brasil; art. 93, do Decreto-lei 200/1967; art. 66, do Decreto 93.872/1986; e Resolução CD/FNDE 2/1999.
14.2. Débitos relacionados ao responsável José Carlos Soares da Cunha:
	VALOR ORIGINAL (R$) 
	DATA DA OCORRÊNCIA
	DÉBITO OU CRÉDITO

	33.274,00
	30/3/1999
	DÉBITO

	22.687,00
	30/3/1999
	DÉBITO

	31.762,08
	4/5/1999
	DÉBITO

	31.762,08
	18/5/1999
	DÉBITO

	31.762,08
	8/7/1999
	DÉBITO

	25.712,16
	4/8/1999
	DÉBITO

	33.274,56
	24/8/1999
	DÉBITO

	31.762,08
	1º/10/1999
	DÉBITO

	30.249,60
	5/12/1999
	DÉBITO

	30.249,60
	25/12/1999
	DÉBITO

	23.452,00
	11/11/1999
	CRÉDITO

	13.728,90
	11/11/1999
	CRÉDITO

	1.590,00
	2/12/1999
	CRÉDITO

	819,25
	6/12/1999
	CRÉDITO

	2.926,00
	6/12/1999
	CRÉDITO

	2.942,50
	6/12/1999
	CRÉDITO

	94.610,82
	31/12/1999
	CRÉDITO

14.2.1. Cofre credor: Fundo Nacional de Desenvolvimento da Educação.
14.2.2. Responsável: José Carlos Soares da Cunha.
14.2.2.1. Conduta: não apresentar documentação fiscal que comprove a despesa realizada com recursos do Programa Nacional de Alimentação Escolar  PNAE, no exercício de 1999.
14.2.2.2. Nexo de causalidade: a conduta descrita impediu o estabelecimento do nexo causal entre as possíveis despesas efetuadas com os recursos recebidos, no âmbito do Programa Nacional de Alimentação Escolar (PNAE) , no exercício de 1999, em afronta ao art. 37, caput, c/c o art. 70, parágrafo único, da Constituição da República Federativa do Brasil; art. 93, do Decreto-lei 200/1967; art. 66, do Decreto 93.872/1986; e Resolução CD/FNDE 2/1999.
14.2.2.3. Culpabilidade: não há excludentes de ilicitude, de culpabilidade e de punibilidade; é razoável supor que o responsável tinha consciência da ilicitude de sua conduta; era exigível conduta diversa da praticada, qual seja, desincumbir-se do seu dever por meio da apresentação da documentação fiscal comprobatória das despesas realizadas.
15. Encaminhamento: citação.
16. Em cumprimento ao Despacho do Relator (peça 53) , foi efetuada a citação do responsável, nos moldes adiante:
a) Sr. José Carlos Soares da Cunha - promovida a citação do responsável, conforme delineado adiante:
	Comunicação: Ofício 3001/2019 - TCU/Secex-TCE (peça 58) 
Data da Expedição: 4/6/2019
Data da Ciência: 7/6/2019 (peça 59) 
Nome Recebedor: Priscila do Carmo Ribeiro Monteiro
Observação: Ofício enviado para o endereço do responsável, conforme pesquisa de endereço no sistema da Receita Federal (peças 54, 57 e 61) 
Fim do prazo para a defesa: 24/6/2019
	
17. Conforme Despacho de Conclusão das Comunicações Processuais (peça 60) , informa-se que as providências inerentes às comunicações processuais foram concluídas.
18. Transcorrido o prazo regimental, o responsável permaneceu silente, devendo ser considerado revel, nos termos do art. 12, §3º, da Lei 8.443/1992.
Análise dos pressupostos de procedibilidade da IN/TCU 71/2012:
19. Verifica-se que não houve o transcurso de mais de dez anos desde o fato gerador sem que tenha havido a notificação do responsável pela autoridade administrativa federal competente (art. 6º, inciso II, c/c art. 19, da IN/TCU 71/2012, modificada pela IN/TCU 76/2016) , uma vez que os recursos foram transferidos a partir de 30/3/1999 (peça 2) , as supostas irregularidades foram constatadas em 1º/6/2004 (peça 7) , e o responsável foi notificado sobre as irregularidades pela autoridade administrativa competente em 24/8/2006, por meio do Ofício 285/2006  DIATA/AUDIT/FNDE/MEC (peça 23, p. 8) e respectivo Aviso de Recebimento (peça 23, p. 9) .
20. Verifica-se que o valor atualizado do débito apurado sem juros, em 1º/1/2017, é de R$ 506.552,93, portanto, superior a R$ 100.000,00, na forma estabelecida conforme os arts. 6º, inciso I e § 3º, inciso I, e 19, da IN/TCU 71/2012, modificada pela IN/TCU 76/2016	.
Outros débitos nos sistemas do TCU com o mesmo responsável:
21. Informa-se que foram encontrados débitos imputáveis ao responsável em outros processos em tramitação no Tribunal:
	Responsável
	Processo

	José Carlos Soares da Cunha
	Processo 019.202/2002-7 (TCE, ENCERRADO) e Processo 020.142/2011-0 (TCE, ENCERRADO) 

22. A tomada de contas especial está, assim, devidamente constituída e em condição de ser instruída.
Exame técnico:
Da validade das notificações:
23. Preliminarmente, cumpre tecer breves considerações sobre a forma como são realizadas as comunicações processuais no TCU. A esse respeito, destacam-se o art. 179, do Regimento Interno do TCU (Resolução 155, de 4/12/2002) e o art. 4º, inciso III, § 1º, da Resolução TCU 170, de 30 de junho de 2004, in verbis:
'Art. 179. A citação, a audiência ou a notificação, bem como a comunicação de diligência, farse-ão:
I - mediante ciência da parte, efetivada por servidor designado, por meio eletrônico, fac-símile, telegrama ou qualquer outra forma, desde que fique confirmada inequivocamente a entrega da comunicação ao destinatário;
II - mediante carta registrada, com aviso de recebimento que comprove a entrega no endereço do destinatário;
III - por edital publicado no Diário Oficial da União, quando o seu destinatário não for localizado
 (...) Art. 3º As comunicações serão dirigidas ao responsável, ou ao interessado, ou ao dirigente de órgão ou entidade, ou ao representante legal ou ao procurador constituído nos autos, com poderes expressos no mandato para esse fim, por meio de:
I - correio eletrônico, fac-símile ou telegrama;
II - servidor designado;
III - carta registrada, com aviso de recebimento;
IV - edital publicado no Diário Oficial da União, quando o seu destinatário não for localizado, nas hipóteses em que seja necessário o exercício de defesa.
Art. 4º. Consideram-se entregues as comunicações:
I - efetivadas conforme disposto nos incisos I e II do artigo anterior, mediante confirmação da ciência do destinatário;
II - realizadas na forma prevista no inciso III do artigo anterior, com o retorno do aviso de recebimento, entregue comprovadamente no endereço do destinatário;
III - na data de publicação do edital no Diário Oficial da União, quando realizadas na forma prevista no inciso IV do artigo anterior.
§ 1º O endereço do destinatário deverá ser previamente confirmado mediante consulta aos sistemas disponíveis ao Tribunal ou a outros meios de informação, a qual deverá ser juntada ao respectivo processo.'
24. Bem se vê, portanto, que a validade da citação via postal não depende de que o aviso de recebimento seja assinado pelo próprio destinatário da comunicação, o que dispensa, no caso em tela, a entrega do AR em 'mãos próprias'. A exigência da norma é no sentido de o Tribunal verificar se a correspondência foi entregue no endereço correto, residindo aqui a necessidade de certeza inequívoca.
25. Não é outra a orientação da jurisprudência do TCU, conforme se verifica dos julgados a seguir transcritos:
'São válidas as comunicações processuais entregues, mediante carta registrada, no endereço correto do responsável, não havendo necessidade de que o recebimento seja feito por ele próprio (Acórdão 3648/2013-TCU-Segunda Câmara, Relator Ministro José Jorge) ;
É prescindível a entrega pessoal das comunicações pelo TCU, razão pela qual não há necessidade de que o aviso de recebimento seja assinado pelo próprio destinatário. Entregandose a correspondência no endereço correto do destinatário, presume-se o recebimento da citação. (Acórdão 1019/2008-TCU-Plenário, Relator Ministro Benjamin Zymler) ;
As comunicações do TCU, inclusive as citações, deverão ser realizadas mediante Aviso de Recebimento - AR, via Empresa Brasileira de Correios e Telégrafos, bastando para sua validade que se demonstre que a correspondência foi entregue no endereço correto. (Acórdão 1526/2007-TCU-Plenário, Relator Ministro Aroldo Cedraz) .'
26. A validade do critério de comunicação processual do TCU foi referendada pelo Supremo Tribunal Federal, nos termos do julgamento do MS-AgR 25.816/DF, por meio do qual se afirmou a desnecessidade da ciência pessoal do interessado, entendendo-se suficiente a comprovação da entrega do 'AR' no endereço do destinatário:
'EMENTA: AGRAVO REGIMENTAL. MANDADO DE SEGURANÇA. DESNECESSIDADE DE INTIMAÇÃO PESSOAL DAS DECISÕES DO TRIBUNAL DE CONTAS DA UNIÃO. ART. 179 DO REGIMENTO INTERNO DO TCU. INTIMAÇÃO DO ATO IMPUGNADO POR CARTA REGISTRADA, INICIADO O PRAZO DO ART. 18 DA LEI nº 1.533/51 DA DATA CONSTANTE DO AVISO DE RECEBIMENTO. DECADÊNCIA RECONHECIDA. AGRAVO IMPROVIDO.
O envio de carta registrada com aviso de recebimento está expressamente enumerado entre os meios de comunicação de que dispõe o Tribunal de Contas da União para proceder às suas intimações.
O inciso II do art. 179 do Regimento Interno do TCU é claro ao exigir apenas a comprovação da entrega no endereço do destinatário, bastando o aviso de recebimento simples.'
27. No caso vertente, a citação do responsável se deu em endereço proveniente de pesquisa de endereços realizada pelo TCU (vide parágrafos acima) . A entrega do ofício citatório nesse endereço ficou comprovada.
28. Nos processos do TCU, a revelia não leva à presunção de que seriam verdadeiras todas as imputações levantadas contra os responsáveis, diferentemente do que ocorre no processo civil, em que a revelia do réu opera a presunção da verdade dos fatos narrados pelo autor. Dessa forma, a avaliação da responsabilidade do agente não pode prescindir da prova existente no processo ou para ele carreada.
29. Ao não apresentar sua defesa, o responsável deixou de produzir prova da regular aplicação dos recursos sob sua responsabilidade, em afronta às normas que impõem aos gestores públicos a obrigação legal de, sempre que demandados pelos órgãos de controle, apresentar os documentos que demonstrem a correta utilização das verbas públicas, a exemplo do contido no art. 93, do DecretoLei 200/1967: 'Quem quer que utilize dinheiros públicos terá de justificar seu bom e regular emprego na conformidade das leis, regulamentos e normas emanadas das autoridades administrativas competentes.'
30. Mesmo as alegações de defesa não sendo apresentadas, considerando o princípio da verdade real que rege esta Corte, procurou-se buscar, em manifestações do responsável na fase interna desta Tomada de Contas Especial, se havia algum argumento que pudesse ser aproveitado a seu favor.
31. No entanto, as manifestações apresentadas pelo responsável não trouxeram elementos adicionais que servissem para afastar a irregularidade apontada.
Prescrição da pretensão punitiva:
32. Vale ressaltar que a pretensão punitiva, conforme Acórdão 1441/2016-TCU-Plenário, Relator Ministro Benjamin Zymler, que uniformizou a jurisprudência acerca dessa questão, subordinase ao prazo geral de prescrição indicado no art. 205, do Código Civil, que é de dez anos, contado da data de ocorrência da irregularidade sancionada, nos termos do art. 189, do Código Civil, sendo este prazo interrompido pelo ato que ordenar a citação, a audiência ou a oitiva do responsável.
33. No caso em exame, ocorreu a prescrição, uma vez que a irregularidade sancionada ocorreu ao longo do exercício de 1999, e o ato de ordenação da citação ocorreu em 29/11/2018.
34. Em se tratando de processo em que a parte interessada não se manifestou acerca das irregularidades imputadas, não há elementos para que se possa efetivamente aferir e reconhecer a ocorrência de boa-fé na conduta do responsável, podendo este Tribunal, desde logo, proferir o julgamento de mérito pela irregularidade das contas, conforme os termos dos §§ 2º e 6º do art. 202 do Regimento Interno do TCU (Acórdão 2064/2011-TCU-Primeira Câmara, relator Ministro Ubiratan Aguiar; Acórdão 6182/2011-TCU-Primeira Câmara, relator Ministro Weber de Oliveira; Acórdão 4072/2010-TCU-Primeira Câmara, relator Ministro Valmir Campelo; Acórdão 1189/2009-TCU-Primeira Câmara, relator Ministro Marcos Bemquerer; e Acórdão 731/2008-TCU-Plenário, relator Ministro Aroldo Cedraz) .
35. Dessa forma, o responsável deve ser considerado revel, nos termos do art. 12, §3º, da Lei 8.443/1992, devendo as contas serem julgadas irregulares, condenando-o ao débito apurado.
36. Em consulta aos sistemas corporativos do instaurador (por exemplo: SICONV, SIGPC, etc.) , verifica-se que o responsável também não regularizou a situação junto ao instaurador e continua inadimplente (peça 62) .
Conclusão:
37. Em face da análise promovida na seção 'Exame Técnico', verifica-se que o responsável não logrou comprovar a boa e regular aplicação dos recursos. E, instado a se manifestar, optou pelo silêncio, configurando a revelia, nos termos do § 3º, do art. 12, da Lei 8.443/1992.
38. Vale ressaltar que a jurisprudência pacífica nesta Corte é no sentido da imprescritibilidade das ações de ressarcimento ao erário (Súmula TCU 282) . Dessa forma, identificado dano ao erário, devese instaurar e julgar o processo de tomada de contas especial para responsabilizar seus agentes causadores, respeitando o direito ao contraditório e à ampla defesa, independentemente de quando ocorreram os atos impugnados.
39. Verifica-se também que houve a prescrição da pretensão punitiva, conforme análise já realizada.
40. Tendo em vista que não constam dos autos elementos que permitam reconhecer a boa-fé do responsável, sugere-se que as suas contas sejam julgadas irregulares, nos termos do art. 202, § 6º, do RI/TCU, com a imputação do débito atualizado monetariamente e acrescido de juros de mora, nos termos do art. 202, §1º do RI/TCU, descontado o valor eventualmente recolhido.
Proposta de encaminhamento:
41. Diante do exposto, submetemos os autos à consideração superior, propondo ao Tribunal:
a) considerar revel o responsável José Carlos Soares da Cunha (CPF XXX.991.457-XX) , para todos os efeitos, dando-se prosseguimento ao processo, com fulcro no art. 12, § 3º, da Lei 8.443/1992;
b) julgar irregulares, nos termos dos arts. 1º, inciso I, 16, inciso III, alíneas 'b' e 'c', da Lei 8.443/1992, c/c os arts. 19 e 23, inciso III, da mesma Lei, as contas do responsável José Carlos Soares da Cunha (CPF XXX.991.457-XX) , condenando-o ao pagamento das importâncias a seguir especificadas, atualizadas monetariamente e acrescidas dos juros de mora, calculadas a partir das datas discriminadas até a data da efetiva quitação do débito, fixando-lhe o prazo de quinze dias, para que comprove, perante o Tribunal, o recolhimento das referidas quantias aos cofres do Fundo Nacional de Desenvolvimento da Educação, nos termos do art. 23, inciso III, alínea 'a', da citada lei, c/c o art. 214, inciso III, alínea a, do Regimento Interno;
c) débitos relacionados ao responsável José Carlos Soares da Cunha (CPF 318.991.45753) :
	VALOR ORIGINAL (R$) 
	DATA DA OCORRÊNCIA
	DÉBITO OU CRÉDITO

	33.274,00
	30/3/1999
	DÉBITO

	22.687,00
	30/3/1999
	DÉBITO

	31.762,08
	4/5/1999
	DÉBITO

	31.762,08
	18/5/1999
	DÉBITO

	31.762,08
	8/7/1999
	DÉBITO

	25.712,16
	4/8/1999
	DÉBITO

	33.274,56
	24/8/1999
	DÉBITO

	31.762,08
	1º/10/1999
	DÉBITO

	30.249,60
	5/12/1999
	DÉBITO

	30.249,60
	25/12/1999
	DÉBITO

	23.452,00
	11/11/1999
	CRÉDITO

	13.728,90
	11/11/1999
	CRÉDITO

	1.590,00
	2/12/1999
	CRÉDITO

	819,25
	6/12/1999
	CRÉDITO

	2.926,00
	6/12/1999
	CRÉDITO

	2.942,50
	6/12/1999
	CRÉDITO

	94.610,82
	31/12/1999
	CRÉDITO

Valor atualizado do débito (com juros) , em 31/7/2019: R$ 1.507.748,30
d) autorizar, desde logo, a cobrança judicial das dívidas, caso não atendida a notificação, na forma do disposto no art. 28, inciso II, da Lei 8.443/1992;
e) autorizar também, desde logo, se requerido, com fundamento no art. 28, inciso I, da Lei 8.443/1992, c/c o art. 217, §§ 1º e 2º do Regimento Interno, o parcelamento das dívidas em até 36 parcelas, incidindo, sobre cada parcela, corrigida monetariamente, os correspondentes acréscimos legais, fixando-lhe o prazo de quinze dias, a contar do recebimento da notificação, para comprovar, perante o Tribunal, o recolhimento da primeira parcela, e de trinta dias, a contar da parcela anterior, para comprovar os recolhimentos das demais parcelas, devendo incidir, sobre cada valor mensal, atualizado monetariamente, os juros de mora devidos, no caso do débito, na forma prevista na legislação em vigor, alertando o responsável de que a falta de comprovação do recolhimento de qualquer parcela importará o vencimento antecipado do saldo devedor, nos termos do § 2º do art. 217 do Regimento Interno deste Tribunal;
f) enviar cópia do Acórdão a ser prolatado, bem como do Relatório e do Voto que o fundamentarem à Procuradoria da República no Estado do Rio de Janeiro, nos termos do § 3º do art. 16 da Lei 8.443/1992, c/c o § 7º do art. 209 do Regimento Interno/TCU, para adoção das medidas cabíveis; e
g) enviar cópia do Acórdão que vier a ser proferido ao Fundo Nacional de Desenvolvimento da Educação e ao responsável, para ciência, informando que a presente deliberação, acompanhada do Relatório e do Voto que a fundamentarem, está disponível para a consulta no endereço www.tcu.gov.br/acordaos, além de esclarecer que, caso requerido, o TCU poderá fornecer sem custos as correspondentes cópias, de forma impressa."
3.	Enfim, por intermédio do Exmo. Sr. Subprocurador-Geral Lucas Rocha Furtado, o Ministério Público junto ao Tribunal (MPTCU) anuiu, em cota singela (Peça 66) , à referida proposta da SecexTCE.
É o Relatório.

não há.

Subprocurador-Geral Lucas Rocha Furtado.

TOMADA DE CONTAS ESPECIAL. PROGRAMA NACIONAL DE ALIMENTAÇÃO ESCOLAR (PNAE). PARCIAL IMPUGNAÇÃO DA PRESTAÇÃO DE CONTAS. CITAÇÃO. REVELIA. NÃO COMPROVAÇÃO DA BOA E REGULAR APLICAÇÃO DOS RECURSOS FEDERAIS REPASSADOS. CONTAS IRREGULARES. DÉBITO. PRESCRIÇÃO DA PRETENSÃO PUNITIVA. COMUNICAÇÃO.

TOMADA DE CONTAS ESPECIAL (TCE)

Secretaria de Controle Externo de Tomada de Contas Especial (Secex-TCE).

Trata-se de tomada de contas especial instaurada pelo Fundo Nacional de Desenvolvimento da Educação (FNDE) em desfavor de José Carlos Soares da Cunha, como então prefeito de Nilópolis - RJ (gestão: 1997-2000) , diante da parcial impugnação dos dispêndios supostamente incorridos com os recursos federais repassados no âmbito do Programa Nacional de Alimentação Escolar (PNAE) durante o exercício de 1999, tendo o prazo para a correspondente prestação de contas expirado em 15/4/2000.
2.	No âmbito do TCU, a Secex-TCE promoveu a citação do aludido responsável para apresentar as suas alegações de defesa ou recolher o valor do débito apurado nos autos diante da não comprovação da boa e regular aplicação dos recursos federais repassados no âmbito do PNAE-1999, a partir da não apresentação da documentação fiscal comprobatória sobre parte dos dispêndios supostamente realizados.
3.	A despeito, contudo, da regular citação, o responsável deixou de apresentar a sua efetiva defesa, passando, assim, à condição de revel, nos termos do art. 12, § 3º, da Lei nº  8.443, de 1992.
4.	De todo modo, após a análise final do feito, a unidade técnica propôs a irregularidade das contas do ex-prefeito para condená-lo ao pagamento do débito apontado nos autos, sem lhe aplicar a multa prevista no arts. 57 da Lei nº 8.443, de 1992, ante a prescrição da pretensão punitiva do TCU, tendo o MPTCU anuído a essa proposta.
5.	Incorporo os pareceres da unidade técnica e do MPTCU a estas razões de decidir.
6.	Bem se sabe que a jurisprudência do TCU é firme no sentido da pessoal responsabilidade do gestor pela comprovação da boa e regular aplicação dos recursos federais recebidos mediante convênio ou instrumentos congêneres, submetendo todo aquele que administra os recursos públicos ao dever de demonstrar o correto emprego dos valores federais, nos termos do art. 70, parágrafo único, da Constituição de 1988 e do art. 93 do Decreto-Lei nº 200, de 1967 (v.g.: Acórdãos 1.194/2009 e 3.991/2015, da 1ª Câmara, Acórdãos 27/2004, 6.235/2013 e 3.223/2017, da 2ª Câmara, e Acórdãos 11/1997 e 997/2015, do Plenário) .
7.	Por esse ângulo, diante da ausência de elementos capazes de demonstrar a boa e regular aplicação dos recursos federais ante as suscitadas irregularidades na documentação referente ao aludido programa, com a subjacente ausência da evidenciação do necessário nexo causal entre os recursos federais aportados e os supostos dispêndios incorridos, restou configurada a ofensa não só às regras legais, mas também aos princípios basilares da administração pública, já que, ao final e ao cabo, o gestor deixou de prestar satisfação à sociedade sobre o efetivo emprego dos recursos públicos postos à sua disposição, dando ensejo, com isso, à presunção legal de dano ao erário pela parcela dos valores repassados, ante o desvio ou desperdício dos respectivos recursos federais, e, assim, mostra-se adequada a proposta da unidade técnica no sentido de condenar o responsável em débito, sem lhe aplicar, todavia, a subsequente multa legal, diante da anunciada prescrição.
8.	Eis que teria incidido a referida prescrição da pretensão punitiva do TCU no presente caso concreto diante do transcurso de mais de dez anos entre a ordem para a citação no âmbito do TCU, em 28/11/2018 (Peça 53) , e a data fatal para a prestação de contas final do aludido programa de trabalho, em 15/4/2000, nos termos do Acórdão 1441/2016-TCU-Plenário.
9.	Por meio do referido Acórdão 1.441/2016 proferido pelo Plenário na Sessão Extraordinária de 8/6/2016, o TCU firmou o seu entendimento no sentido de que a prescrição da pretensão punitiva deve seguir a regra geral do prazo decenal, contado a partir do fato, em linha com o art. 205 do Código Civil brasileiro, interrompendo-se a contagem do aludido prazo com a ordem de citação, nos termos do art. 240, caput, da Lei nº 13.105 (Código Processual Civil) , de 2015.
10.	Sem prejuízo, entretanto, do respeito a esse entendimento do Tribunal, reitero a minha ressalva já registrada em vários outros julgados do TCU no sentido de que, na ausência de lei específica, o TCU não deveria aplicar qualquer prazo prescricional sobre a referida pretensão punitiva ou, então, na pior das hipóteses, o Tribunal deveria aplicar a regra prescricional fixada pela Lei nº  9.873, de 1999, não só porque ela trata diretamente de prescrição no âmbito do direito administrativo sancionador, mas também porque, entre outras medidas, a aludida lei manda aplicar o prazo prescricional penal, quando a infração administrativa também configure crime, além de determinar expressamente que, no caso de ilícito continuado ou permanente, a contagem do prazo se inicie no dia da cessação do aludido ilícito.
11.	A despeito, pois, de registrar essa minha posição pessoal, pugno pela não aplicação da multa legal em desfavor do aludido responsável, submetendo-me, então, ao entendimento fixado pelo aludido Acórdão 1441/2016-TCU-Plenário.
12.	O TCU deve julgar irregulares, portanto, as contas de José Carlos Soares da Cunha para condená-lo ao pagamento do débito apurado nos autos, deixando, contudo, de lhe aplicar a multa prevista no art. 57 da Lei nº 8.443, de 1992.
	
Ante o exposto, pugno pela prolação do Acórdão ora submetido a este Colegiado.
TCU, Sala das Sessões, em 3 de dezembro de 2019.
Ministro-Substituto ANDRÉ LUÍS DE CARVALHO
Relator